臺灣高等法院刑事判決　　　　　　 96年度上更(一)字第458號
上　訴　人　臺灣板橋地方法院檢察署檢察官
上　訴　人
即　被　告　甲○○○
選任辯護人　余枝雄律師
上列上訴人因被告傷害致死案件，不服臺灣板橋地方法院90年度
訴字第242號，中華民國91年2月21日第一審判決（起訴案號：臺
灣板橋地方法院檢察署89年度偵字第 19618號），提起上訴，經
判決後，最高法院發回更審，本院判決如下：
    主  文
原判決關於傷害致死部分撤銷。
甲○○○傷害人之身體，因而致人於死，處有期徒刑年陸月。
木質板凳乙只沒收之。
    事  實
一、甲○○○曾因傷害案件，經臺灣板橋地方法院判處有期徒刑
    三月，如易科罰金，以三百元折算一日，於民國73年 7月13
    日確定，並於同年 8月24日易科罰金執行完畢（本件不因之
    構成累犯）。其在臺北縣三重市○○○路與正義北路 2巷巷
    口之銀行旁擺設攤位販賣水果，乙○○與其夫張北文則在上
    址對面經營麵攤。89年10月13日上午，乙○○之弟王孝文將
    其所有自用小客車停放在甲○○○經營攤位旁之上開銀行前
    ，甲○○○要求王孝文勿將車停放至該處，王孝文拒絕，雙
    方發生口角，上午10時許王孝文離開該處。同日上午11時50
    分許，甲○○○與乙○○在前揭甲○○○擺設之攤位前因此
    事爭吵，甲○○○竟基於傷害之犯意，持己有之掃把乙支毆
    打乙○○，致乙○○受有左手皮下組織挫傷6.5×2公分（起
    訴書載為左上臂瘀傷）之傷害（甲○○○所犯傷害罪部分，
    業經原審判處罪刑確定）。張北文見狀即上前將甲○○○販
    賣之水果往地面丟擲，詎甲○○○因此另基於普通傷害之犯
    意，而於客觀上知悉頭部係人體脆弱部位，且客觀上能預見
    如以木質板凳丟擲、毆擊可能導致死亡之結果，惟於主觀上
    ，甲○○○尚乏死亡結果之預見，而隨手持己有平日用以乘
    坐之木質板凳丟擲張北文，張北文隨之將木質板凳丟還甲○
    ○○，並轉身與乙○○欲返回其 2人經營之攤位，甲○○○
    仍以前開木質板凳丟擲張北文右側腦部，復以該木質板凳毆
    擊張北文數下，致張北文受有頭、胸、腹部皮下出血（外觀
    無法顯現，經解剖始發現）、頭皮右側顳枕部3×0.5公分裂
    傷等傷害，同時併發心臟冠狀動脈阻塞，隨即倒地，嗣經送
    往臺北縣三重醫院轉送臺灣大學醫學院附設醫院急救，仍不
    治死亡。
二、案經乙○○訴由臺灣板橋地方法院檢察署檢察官偵查起訴。
    理  由
一、訊據上訴人即被告甲○○○否認有何傷害張北文致死之犯意
    與行為，並辯稱：「是他自己跌倒碰到的。我是冤枉的，我
    沒有打他」云云（見本院上訴審91年 7月16日調查筆錄、本
    院本審96年9月7日審判筆錄）。又稱：「（你有沒有跟死者
    拉扯椅子？）沒有，我把椅子丟在地上，他又把椅子揀起來
    丟過來我賣的水果這邊，後來他不知道如何跌倒撞到。（死
    者身上的傷如何來？）他倒下去之後，很多人去幫他急救，
    所以他的傷可能是這樣來的」云云（見本院上訴審91年8月6
    日調查筆錄）。及稱：係張北文將伊販賣之水果往地上丟擲
    ，伊始持平日用以乘坐之木質板凳丟擲張北文，惟張北文隨
    後即將木質板凳丟還，後張北文不知何故即往後摔倒，頭部
    撞擊地面因而死亡，且張北文原即患有心臟冠狀動脈狹窄之
    疾病，其死亡與遭毆打亦無相當因果關係云云。辯護人則為
    被告辯稱：如果是椅子打到頭部，請將椅子送去鑑定；如果
    有用木質板凳攻擊他的胸部，應該會有外傷，可見他的傷害
    不知道絆到什麼才跌倒，他的傷害跟被告沒有直接的因果關
    係。板凳去敲一個人，不可能看不到外傷，死者身上並沒有
    外傷云云（見本院上訴審91年 7月16日、91年8月6日調查筆
    錄）。經查：
  (一)89年10月13日上午，乙○○之弟王孝文將其所有自用小客車
    停放在被告經營攤位旁之前述銀行前，被告要求王孝文勿將
    車停放於該處，王孝文拒絕，雙方發生口角爭吵，上午10時
    許王孝文即離開該處之事實，業據被告於警詢、偵訊及原審
    調查時供承：當日上午乙○○弟弟王孝文將車停放在伊經營
    攤位旁之銀行前，伊向王孝文表示車輛需停放裡面，不可停
    放於出入口之門口，王孝文拒絕，伊即與王孝文吵架等語無
    訛（見臺灣板橋地方法院檢察署89年度偵字第 19618號偵查
    卷宗第8頁反面、第28頁反面－下簡稱偵查卷宗、原審90年4
    月10日訊問筆錄），核與乙○○於偵訊中指述：當日上午伊
    弟弟將車停放在被告攤位旁之銀行停車場內，引起被告不滿
    等語相符（見臺灣板橋地方法院檢察署89年度相字第1194號
    相驗卷宗第14頁反面－下簡稱相驗卷宗），並經證人王孝文
    於原審調查中證述：當日上午姐姐即乙○○向伊表示可將車
    輛停放在被告經營水果攤旁之銀行車庫內，而後前往乙○○
    在銀行對面擺設之攤子，然被告表示該處為出入口，並非停
    車場，不可停放車輛，乙○○即答以吃完東西後立即離開，
    且隨時可移動車輛，當日上午10時許伊即離開等語（見原審
    90年3月6日訊問筆錄），此部分自堪以認定為事實。至證人
    王孝文於原審同日訊問時雖陳稱：並未與被告發生衝突云云
    ，惟觀諸證人王孝文陳述：當日伊停車，被告曾表示不可停
    車等語，是被告因要求王孝文勿將車停放至該處，惟經王孝
    文拒絕，遂與王孝文發生口角爭吵，顯與常情不悖，從而被
    告於警詢及原審調查中供承：斯日因停車問題與王孝文發生
    口角爭吵等語，堪以採信。次查，同日上午11時50分許，被
    告與乙○○在前揭被告擺設之攤位前因先前乙○○之弟王孝
    文在被告經營攤位旁之銀行前停車之事發生爭吵，被告即持
    己有之掃把乙支毆打乙○○，致乙○○受傷等情，亦經原審
    判決認定屬實，並判處被告甲○○○犯刑法第277條第1項之
    傷害罪確定。
  (二)張北文見被告以掃把毆打乙○○，即自其經營之麵攤上前，
    將被告販賣之水果往地面丟擲，詎被告竟持平日用以乘坐之
    木質板凳丟擲張北文，張北文隨之將木質板凳丟還被告，並
    轉身與告訴人欲返回其二人經營之攤位，被告仍以前開木質
    板凳丟擲張北文右側腦部，復以木質板凳毆擊張北文數下，
    致張北文倒地等情，迭據乙○○迭於警詢及原審調查中指稱
    ：當日上午，被告在水果攤前以掃把打伊時，伊先生張北文
    即從家裡一樓出來，質問被告為何打伊，被告置之不理，並
    以髒話辱罵伊和張北文，張北文生氣，即拿水果往被告面前
    丟擲，並拉伊返回店內，被告即以板凳丟擲張北文，張北文
    又將板凳丟向被告，伊與張北文即往回走，被告又持板凳自
    後面攻擊張北文，伊聽見張北文喊叫一聲，見板凳從張北文
    頭部落下，後被告又持板凳毆打張北文正面，張北文即倒地
    ，被告還向張北文表示不要假死，後伊即將張北文送往醫院
    急救，椅凳本來是好的，後來打壞等語甚詳（見偵查卷宗第
    10頁反面、原審90年3月6日、10月25日訊問筆錄）；復於本
    院前審調查時稱：「（當時她丟妳先生椅子的時候，妳先生
    有接住？）沒有。她是背著我們從後面攻擊過來，我有看到
    我先生被椅子擊中，是擊中我先生的頭部，我先生尖叫一聲
    」等語（見本院上訴審91年9月3日調查筆錄）。又張北文受
    有頭、胸、腹部皮下出血、頭皮右側顳枕部3×0.5公分裂傷
    等傷害，並有法務部法醫研究所以89年12月26日法醫所89理
    字第2343號函檢送之（89）法醫所醫鑑字第1260號鑑定書附
    卷可參（附於相驗卷宗第44頁）及法務部法醫研究所92年 5
    月26日法醫理字第0920001814號暨93年 5月12日法醫理字第
    0920004447號函在卷可查，而上開張北文所受頭、胸、腹部
    皮下出血之傷害，外觀並無法顯現，經解剖始發現頭、胸、
    腹部皮下出血乙節，復有法務部法醫研究所90年 9月14日法
    醫所90理字第1779號函乙紙在卷可按，堪認告訴人指述被告
    以板凳丟擲張北文後，仍以板凳毆擊張北文數下，致張北文
    受傷等情，應屬事實。又本院函國立臺彎大學醫學院附設醫
    院詢問：「以木質板凳打擊人體胸部、腹部，學理上應造造
    成何種傷害？有否可能發生『從外觀上未見外傷或異常，而
    實際則有皮下出血』之傷害」，經該院函復：「１、以木質
    板凳打擊人體胸部腹部主要是因鈍性外傷的機制造成皮膚下
    方軟組織內小血管破裂，輕微者可產生紅腫、疼痛較嚴重者
    則會產生瘀傷，而有黑藍色的皮膚變色。若受傷部位較深，
    則更可能產生肋骨骨折、內出血、氣胸、血胸等併發症。
    ２、有關是否可能發生「從外觀上未見外傷或異常，而實際
    則有皮下出血」之傷害事，任何外傷於軟組織部位，初期多
    半會有腫脹、疼痛，後期則會紅腫、瘀青等，外觀上應有無
    變化，就只有委請法醫作進一步的採樣驗證」等語，有該院
    91年8月15日（91年）校附醫秘字第 9100204157號函在卷可
    稽。是外觀上有無變化，應委請法醫作進一步的採樣驗證，
    而非以均得以肉眼辨識。辯護人前開辯護雖稱：「正常情況
    之下，如果用板凳攻擊，應該不至於從外觀上看不出來沒有
    傷，而只有皮下血的傷害，依告訴人的供述，不可能從外表
    完全看不出來外傷，事實上被告所強調的跟當時的目擊證人
    所言，張秀珍甚至說死者當時不知道勾到什麼東西跌倒的，
    所以從相關證據來看，應該可以做合理的解釋而不是被告打
    的，應該他們的供詞可以採信，沒有偏頗的立場」云云（見
    本院上訴審91年9月3日調查筆錄），然外觀之傷，非均為肉
    眼所得辨認，已如前述，是以木質板凳打擊人體胸部、腹部
    ，因鈍性外傷的機制造成皮膚下方軟組織內小血管破裂，縱
    輕微者可產生紅腫、疼痛較嚴重者則會產生瘀傷，而有黑藍
    色的皮膚變色，然非必以肉眼目視可辨，上揭辯護意旨，自
    無從採為有利於被告之論據，應予敘明。另外，於本院調查
    時，將扣案之木質板凳（已斷裂） 1張，送請內政部警政署
    鑑定是否有血跡反應，若有，是否與張北文血液ＤＮＡ類別
    相同結果，該局函稱：木質板凳以ｏ－ｔｏｌｉｄｉｎｅ血
    跡反應檢測結果，未發現可疑血跡班。此固有該局91年 9月
    24 日刑醫字第0910209097號鑑驗書1紙在卷可稽，惟被告持
    前開木質板凳丟擲張北文，張北文隨之將木質板凳丟還甲○
    ○○，並轉身與乙○○欲返回其 2人經營之攤位，甲○○○
    仍以前開木質板凳丟擲張北文右側腦部，復以木質板凳毆擊
    張北文數下，致張北文受有頭、胸、腹部皮下出血、頭皮右
    側顳枕部3×0.5公分裂傷等傷害，同時併發心臟冠狀動脈阻
    塞，隨即倒地，嗣經送往臺北縣三重醫院轉送臺灣大學醫學
    院附設醫院急救，仍不治死亡等事實，應堪認定，已如前述
    ，且張北文左手掌掌背有小擦傷、右後部頂骨部有挫裂創併
    頭皮下血腫（裂創傷口已縫合）外，外觀無法顯現傷痕，有
    臺灣板橋地方法院檢察署驗斷書乙件在卷可考，又經法務部
    法醫研究所鑑定結果，除其右手掌背有小擦傷、頭皮有出血
    見於右側顳部外，外觀無明顯外傷，亦有該所（89）法醫所
    醫鑑字第1260號鑑定書乙件在卷可稽。被害人之傷既僅左手
    掌掌背有小擦傷、右後部頂骨部有挫裂創併頭皮下血腫（裂
    創傷口已縫合）外，餘傷均無明顯外傷，被告以該木質板凳
    毆擊被害人，則該前開木質板凳並非必然有血跡反應或見可
    疑血跡班，則該血跡反應檢測結果，未發現可疑血跡班一節
    ，自無從採為有利於被告之認定，應予敘明。至乙○○雖指
    述被告以板凳毆打張北文時，仍一邊打一邊說「幹你娘，給
    你死」，惟此為被告所否認（見偵查卷宗第30頁、原審89年
    度聲羈字第659號刑事卷宗第4頁），經查復無其他積極確切
    之證據足資證明其事，自不得以告訴人單一之指述，即遽認
    被告以板凳毆打張北文時，仍一邊打一邊說「幹你娘，給你
    死」，而觸犯刑法上之殺人罪，被告此部分犯罪，應屬不能
    證明，附此敘明。
  (三)1.又被告以木質板凳丟擲張北文後，張北文隨之將木質板凳
    丟還，並轉身與乙○○欲返回其二人經營之攤位時，然被告
    仍以前開木質板凳丟擲張北文右側腦部，復以木質板凳毆擊
    張北文數下，致張北文受有前開傷害，同時併發心臟冠狀動
    脈阻塞，隨即倒地，嗣經送往臺北縣三重醫院轉送臺灣大學
    醫學院附設醫院急救，仍不治死亡等情，並經臺灣板橋地方
    法院檢察署檢察官督同檢驗員相驗、解剖屬實，製有勘驗筆
    錄、相驗屍體證明書、臺灣板橋地方法院檢察署驗斷書可稽
    ，復據法務部法醫研究所鑑定無訛，有上揭法務部法醫研究
    所以89年12月26日法醫所89理字第2343號函檢送之（89）法
    醫所醫鑑字第1260號鑑定書附卷可證（分別附於相驗卷宗第
    19頁、第21頁至第27頁、第37頁至第46頁）。而頭部係人體
    脆弱部位，如以木質板凳丟擲、毆擊可能導致死亡，被告係
    成年人，客觀上其對以木質板凳丟擲、毆擊張北文致生死亡
    之結果，有預見之可能，亦屬無疑。
    2.另被告及其辯護人辯稱：張北文死亡之結果，係其原有心
    冠動脈狹窄在被毆後發生阻塞死亡，故張北文之死亡與遭被
    告毆打間無相當因果關係云云（見本院本審96年9月7日刑事
    辯護狀）。然參酌：行為人於被害人患病時，加以綑縛，多
    時後始行釋放，以致被害人深受寒冷，病勢陡劇，不及醫治
    身死，雖被害人之死亡由病重所致，然其所以促成病重之原
    因，實係由於行為人綑縛之加功行為，不能謂無相當因果聯
    絡關係（最高法院22年上字第 756號判例意旨、最高法院95
    年度台上字第4513號判決參照）之案例。則本件被害人張北
    文因原有之心冠動脈狹窄，在被毆後發生阻塞死亡，其外傷
    多處，雖非足以致死，然加入被害人心冠動脈狹窄發作，致
    造成死亡結果，是張北文遭毆打非致死之直接因果關係，但
    仍有間接因果關係之事實，此亦有法務部法醫研究所90年 9
    月14日法醫所90理字第1779號函乙紙可考。因此，張北文死
    亡之直接原因固係因己身心冠動脈狹窄發作所致，惟倘非被
    告持板凳丟擲、毆擊張北文並致張北文受傷，不會導致張北
    文併發心臟冠狀動脈阻塞因而死亡之結果，是張北文之併發
    心臟冠狀動脈阻塞因而死亡之結果與被告持板凳丟擲、毆擊
    之行為仍具有相當因果關係甚明，被告及其辯護人上開所辯
    ，顯不足採。
  (四)1.(1)於本院前審調查時，證人陳國鍠證稱：「（你之前所言
    實在否？請將案發當時情形說一遍？）實在。命案發生時我
    有在現場，那天早上我去那邊買檳榔，看到有人在吵架，就
    出去看，看到賣水果的人在水果台裡面，拿椅子打死者，死
    者在外面，看到他們在搶那張椅子，後來死者搶過去，就把
    椅子丟進去，但沒有丟到被告，後來被告就拿掃把要打死者
    ，死者的老婆在中間擋，沒多久，死者就倒下去了。我就跑
    過去，看死者臉色蒼白，我要去找醫生來，但醫生不來，回
    去就聽到死者的老婆在哭，說死者本來就有心臟病。我原是
    作鋁門窗的，那天剛好沒有工程；（被告有用椅子砸死者嗎
    ？）沒有。水果台約一米高，上面有架子，怎麼打。死者拿
    椅子丟被告時那椅子已經壞掉，那椅子很舊了。（有無看到
    一開始吵架的過程？）沒有。我聽是別人說的。有輛計程車
    停在被告水果攤旁邊，計程車司機是死者的舅子，他們原本
    就有結怨，講得口氣也不太好，就吵起來了。（誰先丟水果
    ？）死者先過來弄被告的水果攤。（你有看到跟陳秀雲在一
    起的男的？）有，但他沒有動手，吵架的時候沒有看到，直
    到死者倒下去時，才有看到那個男的。當時我有找隔壁的醫
    生，電動門有被我弄壞，回來時才有看到跟陳秀雲在一起的
    那個男的。（被告拿掃把要打死者，死者的太太在中間擋，
    掃把究竟有無打到死者？）沒有。（當時被告有無打到死者
    或其老婆？）沒有打到死者，但有打到他的老婆」云云（見
    本院上訴審92年8月1日調查筆錄）。而其於警詢及原審調查
    中則證稱：89年10月13日早上11時餘，伊前往位於臺北縣三
    重市○○○路與正義北路二巷巷口附近之檳榔攤尋找友人，
    看見被告與告訴人夫婦吵架，二邊並對罵，被告即拿椅子欲
    毆打張北文，但未打到遭張北文以手接住，被告即與張北文
    互相拉扯搶奪椅子，椅子後來被張北文搶過並丟向被告，但
    亦未丟中，被告即持掃把欲毆打張北文，乙○○即站在中間
    ，維護張北文，張北文即倒地，臉色發白，伊猜測張北文應
    係頭部撞擊地面之白色界標等語（見附於原審卷內之談話筆
    錄及原審90年 4月10日訊問筆錄）；(2)而證人陳秀雲於原審
    調查中證述：被告拿板凳與張北文拉扯，板凳遭張北文搶去
    ，張北文即將板凳丟到地上，後張北文踢到板凳始倒地等語
    （見原審90年 4月10日訊問筆錄）；(3)證人張秀貞於原審調
    查中亦結證稱：當日早上被告不知罵告訴人何事，告訴人即
    過去與被告理論，張北文亦過去與被告理論，被告即辱罵張
    北文：「你很狼狽」，張北文很生氣掀被告水果，被告即拿
    起板凳往張北文丟擲，張北文又將板凳丟過來，來回三、四
    次後，板凳不丟了，張北文很生氣往左移二步，好像要與被
    告繼續理論，結果張北文拖鞋往前掉，人往後倒下，張北文
    倒地時，地面有無白色界標伊不清楚，當時伊煮麵大概煮了
    二、三分鐘，一邊煮一邊瞄，還是有看到事情經過等語（見
    原審90年10月25日訊問筆錄）。(4)然觀諸張北文死亡之照片
    6 幀及前開法務部法醫研究所（89）法醫所醫鑑字第1260號
    鑑定書以觀（附於相驗卷宗第10頁、第11頁、第43頁），張
    北文頭皮右側顳枕部有3×0.5公分之裂傷，足見傷口甚大，
    且血流甚多，而被告擺設攤位右側之白色界標僅突出地面少
    許，且白色界標處無任何血跡，復經證人即斯時前往現場處
    理之臺北縣警察局三重分局三重派出所員警陳大華於原審調
    查中具結證述：到現場時，張北文已送往醫院，現場地上有
    少許血跡，分佈在照片上以原子筆所比之處，但白色標示處
    無血跡等語甚明（見原審91年 1月10日訊問筆錄），並有臺
    北縣警察局三重分局以90年12月10日90北警重刑字第 36765
    號函檢送之現場照片 6幀及將東森新聞於事發當時所拍攝之
    錄影帶翻拍之照片 9幀在卷可稽（附於原審卷），是張北文
    右側腦部所受之傷勢應非撞擊白色界標所能造成，法務部法
    醫研究所亦認張北文頭皮右側顳枕部3×0.5公分之裂傷係鈍
    器傷，包含碰撞與鈍器之打擊，但均非十分用力，有可能係
    張北文跌倒落地時撞擊硬物所致；張北文頭部之頭皮傷並非
    十分嚴重，因只見破裂出血並無臚骨骨折，亦無腦損傷臚內
    出血，以木椅（按指扣案之木質板凳）造成之可能性較高，
    復有法務部法醫研究所90年 7月17日法醫所90理字第1308號
    函、90年 9月14日法醫所90理字第1779號各乙紙在卷足憑。
    是證人陳國煌係證述：伊猜測張北文應係頭部撞擊地面之白
    色界標等語，顯係臆測之詞，尚非可採為有利於被告之認定
    。2.另證人陳秀雲於偵訊中係證稱：有看見被告打告訴人，
    但未看見被告打張北文之情形等語（見相驗卷宗第15頁），
    而證人陳秀雲與被告本同住一處，被告居住之房屋並係證人
    陳秀雲購買之事實，為證人陳秀雲所是認（見原審90年 4月
    10日訊問筆錄），足見被告與證人陳秀雲間關係密切，是證
    人陳秀雲是否親眼目睹被告持板凳丟擲、毆擊張北文之情形
    ，非無斟酌之餘地。復核諸證人陳秀雲於警詢中本陳稱：被
    告持板凳往張北文身上丟擲後，遭張北文奪下，張北文即往
    後退幾步，跌倒在地上頭部撞地即未曾爬起等語（見偵查卷
    宗第12頁反面），惟其同日亦陳指：被告將板凳拿起正要攻
    擊張北文時，遭張北文奪下，被告與張北文各抓住板凳互相
    拉扯時，張北文因未站穩而後跌倒在地等語（見偵查卷宗第
    12頁反面），於原審調查中則陳稱：張北文係踢到板凳始跌
    倒在地云云（見原審90年 4月10日訊問筆錄），就張北文究
    係因不知何故突跌倒在地或係與被告抓住板凳互相拉扯時，
    因未站穩始跌倒在地或係踢到板凳始跌倒在地等情，其證述
    前後已互相歧異，且其證述：未見被告持板凳丟擲張北文，
    被告亦未將板凳丟擲至地上，係張北文將板凳丟擲至地上等
    語（見原審90年 4月10日訊問筆錄），亦與被告於臺灣板橋
    地方法院檢察署檢察官聲請原審羈押而經原審訊問時供稱：
    有高舉雙手將板凳往張北文方向丟去，板凳直接落地等語不
    符（見原審89年度聲羈字第659號刑事卷宗第 5頁）。3. 另
    證人張秀貞於臺北縣警察局三重分局三重派出所員警陳大華
    訊問時，係陳稱：未看見當時之情形，故不願接受警方製作
    談話筆錄等語（見臺北縣警察局三重分局三重派出所查訪表
    ，附於原審卷第121頁），嗣於原審第一次訊問時亦證述：
    伊係在臺北縣三重市○○○路一號前賣麵及熱食，營業時間
    從早上十時起至下午7、8時止，本件命案發生過程伊有的有
    看到，有的不清楚，因有時客人叫麵，要煮麵，故有的過程
    未看到，當時伊聽到被告跟張北文在吵架，被告回頭拿乙張
    板凳向張北文丟去，丟去後發生何事伊未看到，因有位客人
    剛好向伊叫麵，伊即煮麵，伊係看到被告向張北文丟板凳，
    後來即去煮麵，煮麵時聽到碰一聲，看到張北文向左走一步
    或二步後跌倒等語（見原審90年10月 9日訊問筆錄），嗣經
    原審更改庭期再次訊問時始以前詞作證，是其究有無因煮麵
    而未全程目睹本件事情發生經過，即有可疑之處。且其證述
    ：板凳丟過去後，張北文未再翻動水果等語，亦與被告供述
    ：伊將板凳丟向張北文，張北文又丟回，接著將伊販賣之水
    果丟在地上等語（見原審90年10月9日訊問筆錄）不符。
    4.再就當時發生之情形及張北文究係因何故因而倒地之原因
    ，其三人或證稱被告持掃把欲毆打張北文，乙○○即護住張
    北文，張北文突倒地，頭部應係撞擊地面之白色界標，或證
    稱被告拿板凳與張北文拉扯，板凳遭張北文搶去，張北文即
    將板凳丟到地上，後係因踢到板凳始倒地或證稱被告持板凳
    往張北文丟擲，張北文又丟回，來回三、四次後，張北文生
    氣即往左移二步，後因拖鞋往前掉，人即往後倒，不知張北
    文頭部有無撞擊地面之白色界標云云，詳予勾稽，亦有所歧
    異。另證人陳秀雲於原審調查中又證述：張北文頭部係倒於
    白色界標處，白色界標旁並有些許血跡等語（見原審91年 1
    月10日訊問筆錄），惟倘張北文頭部確係撞擊白色之界標，
    何以白色界標處無任何血跡，反係在距離白色界標數十公分
    外之地面上始有些許血跡？5.再證人陳秀雲係在被告當庭向
    其指示張北文頭部係倒於白色界標處後始證述：張北文頭部
    係倒於白色界標處等語，有原審91年 1月11日訊問筆錄可稽
    ，職是證人陳秀雲顯係當庭受被告指示始為該部分之證詞，
    其證詞顯無足採。6.綜上各情，證人陳國鍠、陳秀雲、張秀
    貞之證詞均與事實不符，而不足採信資為被告有利之認定。
    7.末查，原審當庭勘驗東森有線電視公司提供之錄影帶，證
    人張秀貞於接受東森新聞記者採訪時固稱：「他（指被告）
    已經這樣打過來，他（指被害人）要閃，他腳不知道勾到什
    麼，還是什麼，他就往地上這樣（證人此時作出身體往後倒
    之姿勢）記者問：所以原來你是不是說他心臟本來不好？證
    人答：我不知道，我是曾經聽到他老婆這樣講過，但我不知
    道他心臟好不好」等語（見原審90年10月25日訊問筆錄），
    惟此部分係證人張秀貞於審判外之陳述，自無證據能力而不
    得採為證據，附此敘明。
  (五)綜上，被告所辯顯係避就之詞，委無足採。此外復有木質板
    凳乙只及木質板凳之照片 4幀扣案及附卷可證（附於臺灣板
    橋地方法院檢察署89年度相字第1194號相驗卷宗第7頁至第8
    頁），本件被告甲○○○持木質板凳丟擲張北文，張北文隨
    之將木質板凳丟還甲○○○，並轉身與乙○○欲返回其 2人
    經營之攤位，甲○○○仍以前開木質板凳丟擲張北文右側腦
    部，復以木質板凳毆擊張北文數下，致張北文受有頭、胸、
    腹部皮下出血等傷害，同時併發心臟冠狀動脈阻塞，嗣經送
    醫不治死亡之犯行，事證明確，堪以認定。
二、按刑法上之加重結果犯，係以行為人對於加重結果之發生客
    觀上有預見之可能，能預見而不預見者為要件。刑法第 277
    條第 2項前段之傷害致人於死罪，係對於犯普通傷害罪致發
    生死亡結果所規定之加重結果犯，依同法第17條規定，以行
    為人能預見其死亡結果之發生而不預見為要件，此所謂能預
    見，係指客觀情形而言，與加害人本身主觀上有無預見之情
    形不同。倘加害人主觀上已有預見，而結果之發生又不違背
    其本意時，則屬刑法第13條第 2項所規定間接故意之範疇，
    無復論以加重結果犯之餘地，先予敘明。本件被告甲○○○
    持木質板凳丟擲、毆擊張北文，致張北文受傷，同時併發心
    臟冠狀動脈阻塞致死之犯行，係因停車糾紛，被害人張北文
    將被告甲○○○販賣之水果往地面丟擲，被告甲○○○一時
    憤怒乃隨手持己平日用以乘坐之木質板凳丟擲、毆擊張北文
    ，並非事前預謀策劃；且被害人張北文倒地時之身體外部，
    並無明顯外傷，顯見被告主觀並無重擊被害人致死之決意；
    又被告於下手傷害之際，主觀上對於可能造成被害人死亡之
    結果，並無預見，亦未對死亡之結果，有所容認，然頭部係
    人體脆弱部位，客觀上均能預見如以木質板凳丟擲、毆擊可
    能導致死亡之結果，則被告對其傷害行為所引起死亡之加重
    結果，自應負責，核被告所為，係犯刑法第277條第2項前段
    之傷害致死罪。公訴人固認被告所犯此部分傷害致死犯行與
    已判決確定之傷害罪二罪有想像競合犯之關係，惟張北文見
    被告持己有之掃把乙支毆打告訴人乙○○後，立即上前將被
    告販賣之水果往地面丟擲，被告始持平日用以乘坐之木質板
    凳丟擲、毆擊張北文，致張北文受傷，同時併發心臟冠狀動
    脈阻塞因而死亡等情，業據告訴人供述明確（見原審90 年3
    月 6日訊問筆錄），是被告顯係見張北文將其販賣之水果往
    地面丟擲，始持木質板凳丟擲、毆擊張北文，其此部分應係
    另行起意甚明，公訴人所認容有誤會。
三、原審以被告所犯事證明確，予以論罪科刑，固非無見。惟查
    ：按傷害致人於死，係加重結果犯，依刑法第17條規定，以
    行為人能預見其死亡結果之發生而不預見為要件，此所謂能
    預見係指客觀情形而言，與加害人本身主觀上有無預見之情
    形不同。倘加害人主觀上已有預見，而結果之發生又不違背
    其本意時，則屬刑法第13條第 2項規定間接故意之範疇，無
    復論以加重結果犯之餘地。因此加害人對於結果之發生客觀
    上有無預見、主觀上是否「不預見」，以及該項結果之發生
    是否違背其本意，攸關加害人應負何種刑責之判斷。原判決
    於事實欄記載被告預見頭部係人體脆弱部位，如以木質板凳
    丟擲、毆擊，可能導致被害人死亡結果；理由欄並論述被告
    對於持木質板凳丟擲、毆擊張北文，可預見可能產生死亡結
    果，且因而致張北文死亡，即與加重結果犯係指客觀上有預
    見之可能，而行為人主觀上並未預見之要件不符。公訴人依
    告訴人乙○○請求上訴意旨以：被告犯後未見悔意，未賠償
    告訴人之損失；且被害人遺有稚齡子女三人，告訴人須獨立
    扶養云云，指摘原審量刑過輕，請求撤銷改判。然查：本件
    被告甲○○○與告訴人乙○○於93年 5月17日已達成和解，
    並由被告甲○○○賠償告訴人乙○○ 300萬元，業經被告於
    本院本審陳明，並據告訴人所承認，復有雙方簽訂之清償協
    議書在卷可稽（見本院本審卷第34頁背面、第35頁、第29頁
    至30頁），因此，公訴人上訴，核無理由。至被告甲○○○
    上訴意旨仍執前詞，否認有傷害致死之犯行，辯稱：係張北
    文將伊販賣之水果往地上丟擲，伊始持平日用以乘坐之木質
    板凳丟擲張北文，惟張北文隨後即將木質板凳丟還，後張北
    文不知何故即往後摔倒，頭部撞擊地面因而死亡，且張北文
    原即患有心臟冠狀動脈狹窄之疾病，其死亡與遭毆打亦無相
    當因果關係云云。然查：被害人張北文將被告販賣之水果往
    地面丟擲，詎被告竟持平日用以乘坐之木質板凳丟擲張北文
    ，張北文隨之將木質板凳丟還被告，並轉身與告訴人欲返回
    其二人經營之攤位，被告仍以前開木質板凳丟擲張北文右側
    腦部，復以木質板凳毆擊張北文數下，致張北文倒地等情，
    迭據告訴人乙○○指證綦詳；且被告亦承認渠因停車糾紛細
    故，與告訴人乙○○等人發生爭吵，並以木質板凳丟擲被害
    人張北文等情；又被害人張北文頭部之頭皮傷並非十分嚴重
    ，因只見破裂出血並無臚骨骨折，亦無腦損傷臚內出血，以
    木椅（按指扣案之木質板凳）造成之可能性較高，復有法務
    部法醫研究所90年7月17日法醫所90理字第1308號函、90年9
    月14日法醫所90理字第1779號各乙紙在卷足憑。足見告訴人
    指稱被害人張北文係因被告以木質板凳丟擲張北文右側腦部
    ，復以木質板凳毆擊張北文數下，致張北文倒地等情，核與
    事實相符，均已如前述。另被害人張北文死亡之直接原因固
    係因己身心冠動脈狹窄發作所致，惟倘非被告持板凳丟擲、
    毆擊張北文並致張北文受傷，並不會導致張北文併發心臟冠
    狀動脈阻塞因而死亡之結果，是張北文之併發心臟冠狀動脈
    阻塞因而死亡之結果與被告持板凳丟擲、毆擊之行為仍具有
    相當因果關係甚明，亦已如前述。綜上，被告上訴意旨，核
    無理由。惟原判決既有上開可議之處，自應由本院予以撤銷
    改判。爰審酌被告之素行尚稱良好（曾因傷害案件，經判處
    有期徒刑3月，如易科罰金，以三百元折算一日，於73年7月
    13 日確定，並於同年8月24日易科罰金執行完畢，但非累犯
    ，有本院被告全國前案紀錄表乙件在卷可稽）；本件係因停
    車糾紛細故，被害人張北文將被告甲○○○販賣之水果往地
    面丟擲，被告甲○○○一時憤怒乃隨手持己平日用以乘坐之
    木質板凳丟擲、毆擊張北文，因而致張北文死亡，惡性並非
    重大；且犯後已與告訴人乙○○達成和解，並由被告甲○○
    ○賠償告訴人乙○○ 300萬元，經被告於本院本審陳明，並
    據告訴人承認，復有雙方簽訂之清償協議書在卷可稽（已如
    前述），客觀上顯可憫恕，衡情如科以刑法第277條第2項前
    段傷害致死罪之最低度有期徒刑 7年之刑，情輕法重，猶嫌
    過苛，爰依刑法第59條規定酌減其刑（刑法第59條之規定，
    業於94年2月2日修正公布，於95年7月1日施行，由原所定「
    犯罪之情狀可憫恕者，得酌量減輕其刑」，修正為「犯罪之
    情狀顯可憫恕，認科以最低刑度仍嫌過重者，得酌量減輕其
    刑。」惟此規定，為法院就刑之酌減審認標準見解之明文化
    ，非屬法律之變更，無新舊法比較之問題，有最高法院95年
    度第 8次刑事庭會議紀錄可參，附此敘明），兼衡被告犯罪
    之動機、目的、手段等一切情狀，量處如主文第 2項所示之
    刑。
四、被告甲○○○持以丟擲、毆擊張北文所用之木質板凳乙只，
    係被告持以犯罪所用之物，業據告訴人陳稱在卷（見原審90
    年3月6日訊問筆錄），且觀諸被告於原審審理時供稱：板凳
    係他人棄置後，伊拿來乘坐等語（見原審91年 1月31日審判
    筆錄），則被告既將他人拋棄所有權而屬無主物之扣案板凳
    置於自己實力支配下並用以乘坐，其顯係基於所有之意思而
    占有該無主物之板凳，是扣案之板凳應認已屬被告所有，自
    屬無疑，被告所辯板凳非伊所有云云，自不足採，從而扣案
    之木質板凳既係被告所有並持以犯罪所用之物，爰依刑法第
    38條第1項第2款之規定併予宣告沒收之（刑法第38條於94年
    2月2日（95年7月1日施行）雖亦有修正，惟該條第1項第2款
    ，不論修正前、後均規定：「供犯罪所用或犯罪預備之物」
    ；同條第 3項由原所定「第一項第二款、第三款之物，以屬
    於犯人者為限，得沒收之。」，修正為「第一項第二款、第
    三款之物，以屬於犯罪行為人者為限，得沒收之。」，為純
    文字之修正，非屬法律之變更，自無新舊法比較之問題，應
    逕依修正後即裁判時刑法第38條之規定，附此敘明）。
據上論斷，應依刑事訴訟法第369條第1項前段、第364條、第299
條第1項前段，刑法第277條第2項前段、第59條、第38條第1項第
2款，判決如主文。
本案經檢察官羅榮乾到庭執行職務。
中　　華　　民　　國　　96　　年　　9 　　月　　21　　日
                  刑事第十四庭審判長法　官  陳志洋
                                    法　官  林秀鳳
                                    法　官  沈宜生
以上正本證明與原本無異。
如不服本判決，應於收受送達後十日內向本院提出上訴書狀，其
未敘述上訴之理由者並得於提起上訴後十日內向本院補提理由書
（均須按他造當事人之人數附繕本）。
                                     書記官 陳雅加
中　　華　　民　　國　　96　　年　　9 　　月　　21　　日
附錄：本案論罪科刑法條全文
刑法第277條
傷害人之身體或健康者，處三年以下有期徒刑、拘役或一千元以
下罰金。
犯前項之罪因而致人於死者，處無期徒刑或七年以上有期徒刑；
致重傷者，處三年以上十年以下有期徒刑。
